【裁判字號】    98,抗,876
【裁判日期】    980603
【裁判案由】    返還不當得利
【裁判全文】
臺灣高等法院民事裁定                   98年度抗字第876號
抗  告    人  丙○○
兼法定代理人  乙○○
抗  告    人  甲○○
上列抗告人因與相對人丁○○間請求返還不當得利事件，對於
中華民國98年4月29日臺灣臺北地方法院98年度審訴字第2297號
所為裁定提起抗告，本院裁定如下：
    主  文
抗告駁回。
抗告費用由抗告人負擔。
    理  由
一、本件抗告意旨略以：相對人與抗告人乙○○（下稱乙○○）
    自民國（下同）92年6月28日結婚後，雙方即共同設籍於「
    台北市○○街76號4樓」（下稱台北住所），而相對人係分
    別於93年7月21日、96年5月8日、96年8月至11月間，無法律
    上原因依序受領乙○○、抗告人甲○○（下稱甲○○）、抗
    告人丙○○（下稱丙○○）所給付之新台幣（下同）48萬70
    14元、14萬6304元、3萬6246元，足見台北住所要屬本件訴
    訟之原因事實發生地，故原法院對於本件訴訟自有管轄權；
    且相對人曾因工作而租屋居住於「台北市○○街220號4樓」
    （下稱台北居所），亦位屬原法院之管轄區域內，益見原法
    院對於本件訴訟自有管轄權；惟原法院竟以相對人設籍於「
    高雄市○○路127號6樓之2」（下稱高雄住所）為由，而裁
    定將本件訴訟移送臺灣高雄地方法院（下稱高雄地院），顯
    屬違誤，求予將原裁定廢棄云云。
二、按訴訟，由被告住所地之法院管轄；定法院之管轄，以起訴
    時為準；民事訴訟法第1條第1項前段、第27條分別定有明文
    。又定普通審判籍之住所，應依民法之規定，依民法第20條
    第1項規定，以久住之意思住於一定地域者，即為在該地有
    住所（最高法院21年上字第2717號判例意旨參照）。經查：
    (一)、相對人自97年3月20日起即自台北住所遷出，並設籍於
        高雄住所，至今並未變更其住所地等情，有卷附戶籍謄
        本可憑（見本院卷第7頁），且為抗告人所不爭執（見
        本院卷第5頁民事抗告狀），足徵抗告人於98年3月3日
        提起本件訴訟時（見原法院98年度店簡調字第90號卷〈
        下稱店簡調卷〉第1頁民事起訴狀原法院收狀戳章），
        相對人之住所地即位於高雄住所，依民事訴訟法第1條
        第1項前段規定，本件訴訟自應以高雄地院為管轄法院
        甚明。
    (二)、抗告人雖主張：相對人係分別於93年7月21日、96年5月
        8日、96年8月至11月間，無法律上原因依序受領乙○○
        、甲○○、丙○○所給付之48萬7014元、14萬6304元、
        3萬6246元，足見台北住所要屬本件訴訟之原因事實發
        生地，故原法院對於本件訴訟自有管轄權云云。惟查：
        1.按訴之原因事實發生於被告居所地者，亦得由其居所
          地之法院管轄，民事訴訟法第1條第1項後段固有明文
          。然定法院之管轄，應以起訴時為準；如被告於其居
          所地發生訴之原因事實後，在起訴前已離去並廢止該
          居所，則該原因事實發生地於起訴時已非被告之居所
          地，該地法院自無同法第1條第1項後段之管轄權（民
          事訴訟法第1條92年2月7日修正之立法理由參照）。
        2.承前所述，相對人於97年3月20日即自台北住所遷出
          ，並設籍於高雄住所，至今並未變更住所地（見本院
          卷第7頁戶籍謄本），可徵相對人於抗告人98年3月3
          日提起本件訴訟前，即已離去台北住所並廢止該住所
          （民法第24條參照）。是以，抗告人主張本件訴訟之
          原因事實發生地即台北住所，於其等提起本件訴訟時
          ，顯已非相對人之住所地。故抗告人以台北住所為本
          件訴訟之原因事實發生地為由，主張依民事訴訟法第
          1 條第1項後段規定，原法院對於本件訴訟自有管轄
          權云云，並無可取。
    (三)、抗告人又主張：相對人曾因工作而租屋居住於台北居所
        ，是原法院對於本件訴訟亦有管轄權云云，固據提出相
        對人97年8月14日民事聲請狀為證（見本院卷第8頁）。
        然查：
        1.依民法第20條第1項規定，須以久住之意思，住於一
          定地域者，始為在該地有住所，若因事務或業務寄居
          其地，非有久住之意思者，縱令時歷多年，亦僅得謂
          為居所，不能認為住所（最高法院27年上字第2454號
          判例意旨參照）。
        2.相對人雖曾因工作而租屋居住於台北居所，惟該處僅
          係相對人因業務而寄居之地，要非其有久住該處所之
          意思，故台北居所自非相對人之住所地；況參酌相對
          人與乙○○間之離婚訴訟事件，亦係以高雄住所為相
          對人之住所地，此有卷附原法院97年度婚字第69號民
          事確定判決可參（見店簡調卷第7至15頁），益徵台
          北居所並非相對人之住所地至明。故抗告人以相對人
          曾因工作而租屋居住於台北居所為由，主張原法院
          對於本件訴訟有管轄權云云，仍無足取。
    (四)、從而，原法院以抗告人提起本件訴訟時，相對人之住所
        地位於高雄，屬於高雄地院管轄區域內為由，依職權裁
        定將本件訴訟移送該院審理，於法核無違誤。抗告意旨
        仍執前詞指摘原裁定不當，聲明廢棄，為無理由。
三、據上論結，本件抗告為無理由，爰裁定如主文。
中    華    民    國    98    年    6     月    3    日
                    民事第十三庭
                        審判長法  官 黃騰耀
                              法  官 陳姿岑
                              法  官 楊絮雲
正本係照原本作成。
不得再抗告。
中    華    民    國    98    年    6     月    3     日
                              書記官 李華安


司法院資訊處製作；財團法人民間司法改革基金會備份。
